臺灣臺北地方法院刑事判決　　　　　　　100年度訴字第150號
公　訴　人　臺灣臺北地方法院檢察署檢察官
被　　　告　王和敏
上列被告因商業會計法等案件，經檢察官聲請簡易判決處刑（10
0 年度撤緩偵字第5 號），本院受理後（100 年度簡字第275 號
），認不宜以簡易判決處刑，經改依通常程序審理，嗣於本院準
備程序中，被告就被訴事實為有罪之陳述，經告以簡式審判之要
旨，並聽取當事人意見後，本院合議庭裁定由受命法官獨任進行
簡式審判程序，判決如下：
    主  文
王和敏共同行使從事業務之人，明知為不實之事項，而登載於其
業務上作成之文書，足以生損害於公眾及他人，累犯，處拘役伍
拾玖日，如易科罰金，以銀元佰元即新臺幣玖佰元折算壹日。
   事  實
一、王和敏前於民國89年間因犯侵占案件，經本院以89年易字第
    2047號判決判處有期徒刑7 月，經上訴臺灣高等法院，該院
    以90年上易字第341 號判決撤銷原判決，改判有期徒刑6 月
    ，如易科罰金以銀元300 元折算1 日確定，並於90年7 月27
    日易科罰金執行完畢。
二、詎其仍不知悔改，係忠俊科技有限公司（址設臺北市中正區
    ○○○路1 段2 號7 樓，下稱忠俊公司）之登記負責人，為
    公司法上之負責人，並實際經營該公司，同時以填發各類所
    得扣繳暨免扣繳憑單為其附隨業務，為從事業務之人，明知
    馮婉儀於91年間並未在忠俊公司任職及領有薪資所得，竟與
    真實姓名、年籍不詳，自稱「陳教章」之成年男子基於行使
    業務上登載不實文書之犯意聯絡，於92年間某時，在業務上
    製作不實之馮婉儀之91年度各類所得扣繳暨免扣繳憑單（下
    稱扣繳憑單），虛報馮婉儀91年度領取忠俊公司薪資所得新
    臺幣（下同）50萬元，並持以向財政部臺北市國稅局申報而
    行使之，然該薪資係由「陳教章」所領取，足以生損害於馮
    婉儀及稅捐稽徵機關核課稅捐之正確性。嗣馮婉儀收受稅捐
    機關之所得稅補稅通知及罰鍰繳款書，提出告訴，始悉上情
    。
三、案經馮婉儀訴由臺灣高雄地方法院檢察署呈請臺灣高等法院
    檢察署檢察長令轉臺灣臺北地方法院檢察署檢察官偵查後聲
    請簡易判決處刑。
    理  由
一、本件被告王和敏所犯非死刑、無期徒刑、最輕本刑為3 年以
    上有期徒刑之罪，或高等法院管轄第一審之案件，被告於本
    院準備程序進行中，就被訴事實為有罪之陳述，經本院合議
    停認合於刑事訴訟法第273 條之1 第1 項之規定，裁定進行
    簡式審判程序，先予敘明。
二、上開事實，業據被告於偵訊、本院準備及簡式審判程序中坦
    承不諱（見臺灣臺北地方法院檢察署99年度偵緝字第716 號
    卷第82至83頁、本院卷第13至19頁、第40至44頁），並有證
    人即告訴人馮婉儀之警詢、偵訊之證詞在卷可參（見臺灣高
    雄地方法院檢察署94年度他字第225 號卷第2 至4 頁、臺灣
    臺北地方法院檢察署99年度偵緝字第716 號卷第50至52頁、
    第81至82頁），此外，復有93年4 月1 日財政部臺北市國稅
    局處分書、91年度綜合所得稅核定通知書、91年度各類所得
    扣繳暨免扣繳憑單、綜合所得稅核定稅額繳款書、財政部臺
    北市國稅局違章案件罰緩繳款書、忠俊公司之公司基本資料
    查詢、財政部臺北市國稅局99年5 月11日財北國稅資字第09
    90241149號函及其所附忠俊科技有限公司91年度營利事業所
    得稅結算申報書（損益及稅額計算表）、資產負債表及各類
    所得扣繳暨免扣繳憑單申報書影本、財政部臺北市國稅局99
    年6 月17日財北國稅審三字第0990054468號函及其所附忠俊
    科技有限公司91年度營利事業所得稅核定通知書、財政部臺
    北市國稅局中正分局100 年4 月14日函及所附資料等件在卷
    可稽（見臺灣高雄地方法院檢察署93年度發查字第2924號卷
    第8 至13頁、94年度他字第225 號卷第7 頁、臺灣臺北地方
    法院檢察署99年度偵緝字第716 號卷第30至33頁、第71至72
    頁、本院卷第28至34頁），堪認被告上開任意性自白核與事
    實相符而可採信。本案事證已臻明確，其犯行堪以認定，自
    應依法論科。
三、查被告行為後，刑法業於94年2 月2 日修正公布，95年7 月
    1 日起施行。按行為後法律有變更者，適用行為時之法律，
    但行為後之法律有利於行為人者，適用最有利於行為人之法
    律，刑法第2 條第1 項定有明文。茲本條係規範行為後法律
    變更所生新舊法律比較適用之準據法，本身尚無新舊法比較
    之問題，於新法施行後，應一律適用新法第2 條第1 項之規
    定，為「從舊從輕」之比較。而本次法律變更，比較時應就
    罪刑有關之共犯、未遂犯、想像競合犯、牽連犯、連續犯、
    結合犯，以及累犯加重、自首減輕暨其他法定加減原因（如
    身分加減）與加減例等一切情形，綜其全部罪刑之結果而為
    比較（最高法院95年5 月23日95年度第8 次刑事庭會議決議
    參照）。茲就本件適用刑法法條新舊法比較之情形分論如下
    ：
  1.被告行為時之刑法第28條規定為：「2 人以上共同實施犯罪
    之行為者，皆為共犯。」，修正後刑法第28條則規定為：「
    2 人以上共同實行犯罪之行為者，皆為共犯。」，揆諸本條
    之修正理由係為釐清陰謀共同正犯、預備共同正犯、共謀共
    同正犯是否符合正犯之要件，新法就共同正犯認定之範圍雖
    較舊法為狹，然本案被告無論依舊法或新法之規定均構成共
    同正犯，是適用舊法對被告自無不利之情形。
  2.被告行為時即修正前刑法第31條第1 項規定「因身分或其他
    特定關係成立之罪，其共同實施或教唆幫助者，雖無特定關
    係，仍以共犯論。」而修正後刑法第31條第1項前段規定「
    因身分或其他特定關係成立之罪，其共同實行、教唆或幫助
    者，雖無特定關係，仍以正犯或共犯論。」因本條係規範正
    犯與共犯之身分或特定關係，故配合刑法第28條至第30條之
    修正，將文字修正為實行。而本件被告為有身分之正犯，經
    比較新、舊法之結果，以修正後之法律，對被告並無較為有
    利。
  3.刑法第33條第5 款業於94年2 月2 日修正公布，並自95年7
    月1 日起施行；修正前刑法第33條第5 款規定：「罰金：1
    元以上。」再依罰金罰鍰提高標準條例第1 條提高10倍為銀
    元10元即新臺幣30元以上；修正後刑法第33條第5 款規定：
    「罰金：新臺幣1,000 元以上，以百元計算之。」另95年6
    月14日修正公布刑法施行法第1 條之1 規定：「中華民國94
    年1 月7 日刑法修正施行後，刑法分則編所定罰金之貨幣單
    位為新臺幣。94年1 月7 日刑法修正時，刑法分則編未修正
    之條文定有罰金者，自94年1 月7 日刑法修正施行後，就其
    所定數額提高為30倍。但72年6 月26日至94年1 月7 日新增
    或修正之條文，就其所定數額提高為3 倍。」是現行刑法中
    ，有關於罰金刑之計算單位及處罰之規定已有修正，自屬法
    律變更。
  4.綜合上開法律修正前、後之比較，揆諸前揭最高法院決議及
    刑法第2 條第1 項所定之「從舊從輕」原則，適用修正前之
    法律，對被告較為有利，自應適用修正前之刑法相關規定。
  5.至刑法第47條第1 項有關累犯構成要件之規定雖亦經修正施
    行，惟被告係於受有期徒刑之執行完畢後，5 年以內再故意
    犯本件之罪，依修正前、後第47條第1 項之規定，均構成累
    犯，即無有利或不利之情形，自無適用刑法第2 條第1 項為
    比較新舊法之問題，應適用現行有效之修正後規定論以累犯
    ，有最高法院97年第2 次刑事庭會議決議可資參照。
四、按營利事業填製扣繳暨免扣繳憑單，係附隨公司業務而製作
    ，屬業務上所掌之文書，而為公司負責人即被告基於商業負
    責人地位繼續反覆執行之事務，被告自為從事此項業務之人
    。又員工薪資扣繳暨免扣繳憑單，係證明全年度支付員工薪
    資及代為扣繳綜合所得稅之情形，而為徵繳雙方課徵與申報
    綜合所得稅之依據，但既非為造具記帳憑證所根據之憑證，
    尚難認係屬商業會計法所規定之原始憑證，僅屬從事業務之
    人於業務上製作之文書（最高法院92年度臺上字第1624號判
    決亦同此意旨）。核被告所為，係犯刑法第216 條、第215
    條行使業務登載不實文書罪。又被告登載不實於業務上文書
    後復持以行使，業務上登載不實之低度行為應為行使業務上
    登載不實文書之高度行為所吸收，不另論罪。而被告與自稱
    「陳教章」之成年男子間，有犯意聯絡及行為分擔，至該男
    子雖不具忠俊公司負責人身分，惟依刑法第31條第1 項規定
    ，仍成立共同正犯。又被告有如事實欄一、所載之科刑及刑
    之執行紀錄，有臺灣高等法院被告前案紀錄表1 份在卷可按
    ，其於徒刑執行完畢後，5 年以內故意再犯本件有期徒刑以
    上之罪，為累犯，應依刑法第47條第1 項規定，加重其刑。
    爰審酌被告身為忠俊公司之負責人，竟虛報告訴人不實薪資
    、行使業務上不實扣繳憑單，造成告訴人之損害，並影響稅
    捐機關核課稅額之正確性，應予非難，惟念其被告尚知坦承
    犯行，知所悔悟，暨衡酌被告為碩士學歷、現經濟狀況不佳
    ，及其為本件犯罪之動機、目的及被告之生活狀況、智識程
    度等一切情狀，量處如主文所示之刑。又本件被告行為時之
    刑法第41條第1 項前段規定：「犯最重本刑為5 年以下有期
    徒刑以下之刑之罪，而受6 個月以下有期徒刑或拘役之宣告
    ，因身體、教育、職業、家庭之關係或其他正當事由，執行
    顯有困難者，得以1 元以上3 元以下折算1 日，易科罰金。
    」，而被告行為時之易科罰金折算標準，即修正前罰金罰鍰
    提高標準條例第2 條規定（現已刪除），就其原定數額提高
    為100 倍折算1 日，則本件被告行為時之易科罰金折算標準
    ，應以銀元100 元以上300 元以下折算1 日，經折算為新臺
    幣後，應以新臺幣300 元以上900元以下折算為1 日。惟95
    年7 月1 日修正公布施行之刑法第41條第1 項前段則規定：
    「犯最重本刑為5 年以下有期徒刑以下之刑之罪，而受6 個
    月以下有期徒刑或拘役之宣告者，得以新臺幣1000元、2000
    元或3000元折算1 日，易科罰金。」經比較修正、前後之易
    科罰金折算標準，以95年7 月1 日修正公布施行前之規定，
    較有利於被告，依前開規定，自應依修正前刑法第41條第1
    項前段，諭知易科罰金之折算標準。
五、末查被告之犯罪時間雖在96年4 月24日以前，然被告先前曾
    經臺灣臺北地方法院檢察署於94年10月18日發布通緝，再於
    99年4 月5 日緝獲到案，有臺灣臺北地方法院檢察署94年10
    月18日北檢大崑緝字第3123號通緝書、臺灣臺北地方法院檢
    察署95年8 月15日通緝書更正稿、內政部警政署航空警察局
    高雄分局99年4 月6 日航警高分三字第0990001721號通緝案
    件報告書、被告於99年4 月6 日之調查筆錄、查捕逃犯作業
    查詢表（見臺灣臺北地方法院檢察署94年度偵字第16063 號
    卷第21至24頁、99年度偵緝字第716 號卷第1 至7頁 ），顯
    見被告於96年7 月16日中華民國九十六年罪犯減刑條例施行
    前，經通緝而未於96年12月31日以前自動歸案接受偵查甚明
    ，依據中華民國九十六年罪犯減刑條例第5 條之規定，依法
    自不得減刑，附此敘明。
六、公訴意旨另以：被告明知馮婉儀於91年間並未在忠俊公司任
    職領薪，竟於92年間某時，於其製作之臨時工工資清冊，登
    載馮婉儀於91年間，向忠俊公司領得薪資50萬之不實事項，
    並據以製作91年度扣繳憑單，並向財政部臺北市國稅局提出
    營利事業所得稅之申報，另涉犯修正前商業會計法第71條第
    5 款後段之商業負責人以其他利用不正當方法致使財務報表
    產生不實結果罪嫌云云。然忠俊公司於申報91年度營利事業
    所得稅時，並未提出臨時工工資清冊，據以申報告訴人馮婉
    儀於91年間向忠俊公司領得薪資50萬之事項乙情，有財政部
    臺北市國稅局中正分局100 年4 月14日財北國稅中正營所字
    第1000201950號函文在卷可參（見本院卷第28頁）。又按商
    業會計法所謂「財務報表」，依同法第28條第1 項規定，分
    為資產負債表、損益表、現金流量表、業主權益變動表或累
    積盈虧變動表或盈虧撥補表、其他財務報表等5 種，而「結
    算申報書」並非商業會計法第71條規定所稱之財務報表（最
    高法院97年度台上字第1969號、95年度台上字第5448號判決
    意旨參照），又因該項書表係申報稅捐所必須附帶填寫者，
    公司向稅捐稽徵機關申報營所稅，係履行其公法上納稅之義
    務，並非業務行為，亦難認被告作成不實結算申報書並持以
    申報，係明知不實之事項而登載於業務上作成文書並加以行
    使，不構成刑法第216 條、第215 條行使業務登載不實文書
    罪（最高法院84年度台上字第5999號判決、72年度台上字第
    5453號判決意旨可參），故被告縱於91年度營利事業所得稅
    結算申報書上為不實列載，揆諸上開意旨，並未構成上開犯
    罪；況公訴人並未具體指明被告究竟填製何不實事項於財務
    報表上，而致財務報表發生何種不實之結果，且本案並無忠
    俊公司臨時工工資清冊扣案，則被告有無將不實之薪資成本
    記載於該臨時工工資清冊上，即有可疑。從而，被告此部分
    之犯罪，自屬不能證明，然此部分與上開行使業務登載不實
    罪間，公訴人認有原因結果之牽連犯關係，爰不另為無罪之
    諭知，附此敘明。
據上論斷，應依刑事訴訟法第452 條、第273 條之1 第1 項、第
299 條第1 項前段，刑法第2 條第1 項前段、第47條第1 項、第
216 條、第215 條，修正前刑法第28條、第31條第1 項、第41條
第1 項前段，廢止前罰金罰鍰提高標準條例第2 條，現行法規所
定貨幣單位折算新臺幣條例第2 條，判決如主文。
本案經檢察官陳仕蘭到庭執行職務。
中    華    民    國  100     年    5     月    31    日
                  刑事第十九庭  法  官  林佑珊
上正本證明與原本無異。
如不服本判決應於收受送達後10日內向本院提出上訴書狀，並應
敘述具體理由；其未敘述上訴理由者，應於上訴期間屆滿後20日
內向本院補提理由書（均須按他造當事人之人數附繕本）「切勿
逕送上級法院」。告訴人或被害人如對於本判決不服者，應具備
理由請求檢察官上訴，其上訴期間之計算係以檢察官收受判決正
本之日期為準。
                                書記官  陳宏璋
中    華    民    國   100    年    6     月    1     日
附錄本案所犯法條全文
中華民國刑法第215條：
（業務上文書登載不實罪）
從事業務之人，明知為不實之事項，而登載於其業務上作成之文
書，足以生損害於公眾或他人者，處 3 年以下有期徒刑、拘役
或 5 百元以下罰金。
中華民國刑法第216條：
（行使偽造變造或登載不實之文書罪）
行使第 210 條至第 215 條之文書者，依偽造、變造文書或登載
不實事項或使登載不實事項之規定處斷。